最高法院刑事判決　　　　　　　　　　　　　　　　九十一年度台上字第五六七號
　　上　訴　人　乙○○
　　　　　　　　甲○○
右上訴人等因違反毒品危害防制條例案件，不服台灣高等法院台南分院中華民國九十
年八月三十日第二審更審判決（九十年度上更(一)字第七七號，起訴案號：台灣雲林地
方法院檢察署八十八年度偵字第三七三八、三八七○、三九二○號），提起上訴，本
院判決如左：
    主  文
原判決撤銷，發回台灣高等法院台南分院。
    理  由
本件原判決認定：上訴人乙○○因非法吸用化學合成麻醉藥品等罪，經法院判處有期
徒刑十月確定，於民國八十七年四月二十七日執行完畢；上訴人甲○○亦因非法吸用
化學合成麻醉藥品罪，經法院判處有期徒刑六月確定，於八十六年十一月六日執行完
畢，均不知悔改。二人復意圖營利並基於共同販賣第一級毒品海洛因之犯意聯絡，於
八十八年四月七日二十一時許，在雲林縣四湖鄉七星座汽車旅館前販賣安非他命予黃
小文之後，另由甲○○拿出乙○○所有價值新台幣（下同）二萬元之海洛因一包販賣
予黃小文（乙○○與甲○○販賣安非他命部分，甲○○業經原審前審判處有期徒刑八
年在案；乙○○另案判處有期徒刑九年六月確定在案）。嗣黃小文於八十八年七月二
日十四時許，向嘉義縣警察局刑警隊舉發上情，警方於當日十六時三十分許，在雲林
縣斗六市○○路中泰遊藝場查獲乙○○與甲○○，並在乙○○所駕駛Ｅ四｜四九二七
號小客車上查扣乙○○所有販入待銷售之毛重七十六‧二公克海洛因（三十八‧四公
克、三十七‧八公克各一包）；又於同日十八時帶同甲○○前往其與乙○○租住之雲
林縣斗六市○○○街二一一號，查扣乙○○所有待銷售之毛重二十七‧一公克海洛因
（一‧九公克一包、二公克一包、三‧八公克二包、三‧九公克四包）（以上十包海
洛因經送法務部調查局鑑驗結果合計淨重九十八‧二七公克，純度六十七‧四八％，
純質淨重六六‧三一公克，包裝重六‧二○公克）、封裝袋一三三個（中型三十九個
、小型九十四個）等情。因將第一審關於上訴人等販賣第一級毒品及定應執行刑部分
之科刑判決撤銷，改判仍論上訴人等二人以共同販賣第一級毒品，累犯罪，各判處無
期徒刑，均諭知褫奪公權終身，固非無見。
然查：(一)按依本法應用辯護人之案件或已經指定辯護人之案件，辯護人未到庭辯護而
逕行審判者，其判決為當然違背法令。又按審判期日之訴訟程序，專以審判筆錄為證
，刑事訴訟法第三百七十九條第七款、第四十七條分別定有明文。本件上訴人等二人
所犯毒品危害防制條例第四條第一項之販賣第一級毒品罪，其最輕本刑為無期徒刑，
係屬刑事訴訟法第三十一條所規定之強制辯護案件。甲○○於原審調查時，雖於九十
年二月二十二日選任辯護人洪秀一律師為其辯護，惟嗣於同年三月六日已聲請解除委
任，有洪秀一律師九十年三月六日刑事聲請狀在卷可按（見原審卷第八十二頁），然
原審九十年四月二十七日之調查期日及同年八月二十三日上午九時四十分之審理期日
，猶仍通知洪秀一律師到庭辯護（見原審卷第八十九、九十二、一一八、一二三頁）
，同年八月二十三日上午九時四十分原審審理時，洪秀一律師未到庭辯護，原審未依
法另行指定公設辯護人為甲○○辯護，即就甲○○部分辯論終結，逕行審判（見原審
卷第一三四頁），其所踐行之訴訟程序，自屬違法。(二)、犯罪事實之認定，應依憑證
據，不能以推測或擬制之方法，作為判決之基礎，更不能以被告否認犯罪所持之辯解
不足採信，即持為認定犯罪之論據。又審理事實之法院，對與待證事實有關之證據，
均應依法詳加調查，然後基於調查所得之心證，以為判斷事實之基礎，倘未予調查，
或雖已調查，而其內容尚欠明瞭，即與未經調查無異，逕予判決，均屬應於審判期日
調查之證據未予調查之違背法令。原判決理由二之(2)雖說明：扣案之海洛因，純度高
達百分之六十七點四八，以人體對海洛因之耐藥性，如未加稀釋而直接施用，有生命
危險，本件既未扣有常用來稀釋海洛因用之葡萄糖，且乙○○供稱在被查獲前二天，
即未再施用海洛因，竟隨車帶毛重七十六點二公克海洛因，因認乙○○辯稱：係供
自己施用云云，及甲○○所為被查扣之海洛因係乙○○所有，與其無涉之辯解，皆不
足採信，認定上訴人二人均有販賣第一級毒品海洛因之犯行等旨。但何以純度百分之
六十七點四八海洛因，如直接施用，會有生命之危險？供稀釋海洛因所用者，是否必
為葡萄糖？有無其他極易取得之稀釋用品？又依乙○○於警訊時辯稱：其買來之海洛
因係羼放在香煙裡吸的云云（見警卷第四頁），如施用之方式為羼放於香煙內吸食時
，是否仍需加以稀釋？原判決均未於理由欄內依前開事項明確說明，難謂適法，本院
前次發回意旨已詳細指明，原判決仍恝置不理，致事實仍欠明瞭，其瑕疵依然存在，
自屬無可維持。(三)有罪之判決書須將認定之犯罪事實詳記於事實欄，然後於理由內逐
一說明其憑以認定之證據，使事實及理由兩相一致，方為合法。而毒品危害防制條例
第四條第一項之販賣第一級毒品罪，以行為人有營利之意思，而販入或賣出或二者兼
而有之為其構成要件。故行為人有無此項營利意思之目的條件，自應於事實欄內為詳
實之記載，然後於理由內說明其憑以認定之證據，始稱適法。原判決事實欄內雖記載
上訴人等販賣第一級毒品之犯行，具營利之意圖，惟理由內則未說明其憑以認定上訴
人等有營利意圖之證據，難謂於法無違。以上為上訴意旨所指摘，或為本院得依職權
調查之事項，應認原判決仍有撤銷發回之原因。又原判決並未對上訴人等併科罰金，
其理由三所記載之「法定刑併科罰金部分，依法加重其刑」，應係贅載，案經發回，
併應注意及之，附此明。
據上論結，應依刑事訴訟法第三百九十七條、第四百零一條，判決如主文。
中      華      民      國    九十一    年      一      月     三十     日
                              最高法院刑事第十一庭
                                  審判長法官  林  增  福
                                        法官  邵  燕  玲
                                        法官  吳  昆  仁
                                        法官  陳  世  雄
                                        法官  惠  光  霞
      右正本證明與原本無異
                                              書  記  官
中      華      民      國    九十一    年      二      月      六      日
